---
title: "tugas praktikum sesi UAS"
author: "Atha Nabilah Rosyadi"
date: "2025-11-12"
output: 
  rmdformats::readthedown:
    toc_depth: 2      
    number_sections: false
    self_contained: true
    highlight: kate
    thumbnails: false
---

# ==============================================
# PERSIAPAN DATASET
# ==============================================

## Library
```{r}
library(readr)
library(cluster)
library(factoextra)
```

## Impor dataset
```{r}
data <- read_csv("E:/Atha's Documents/IPB/smt 5/automobile/Automobile_data.csv")
```

## Lihat struktur data
```{r}
str(data)
head(data)
```

## Pilih variabel numerik yang relevan untuk clustering
```{r}
car_data <- data[, c("horsepower", "engine-size", "curb-weight", "price")]
```

## Ubah jadi numerik
```{r}
car_data <- as.data.frame(sapply(car_data, as.numeric))
```

## Cek missing values
```{r}
colSums(is.na(car_data))
```

## Hapus baris yang ada NA
```{r}
car_data <- na.omit(car_data)
```

## Standarisasi data
```{r}
car_scaled <- scale(car_data)
```

## Lihat ringkasan data terstandarisasi
```{r}
summary(car_scaled)
```

# ==============================================
# HIERARCHICAL CLUSTERING
# ==============================================

## Hitung jarak antar mobil (Euclidean)
```{r}
dist_car <- dist(car_scaled, method = "euclidean")
```

## Buat model hierarchical clustering dengan metode Ward
```{r}
hc_car <- hclust(dist_car, method = "ward.D2")
```

## Plot dendrogram
```{r}
plot(hc_car, main = "Dendrogram - Hierarchical Clustering (Car Dataset)",
     xlab = "Cars", ylab = "Distance", cex = 0.6)
```
     
## Tentukan jumlah cluster
```{r}
clusters_hc <- cutree(hc_car, k = 3)
```

## Tambahkan hasil cluster ke data asli
```{r}
hasil_hc <- data.frame(car_data, Cluster = clusters_hc)
head(hasil_hc)
table(hasil_hc$Cluster)
```

## Visualisasi hasil cluster
```{r}
fviz_cluster(list(data = car_scaled, cluster = clusters_hc),
             main = "Visualisasi Hierarchical Clustering (3 Cluster)")
```
             

# ==============================================
# K-MEANS CLUSTERING
# ==============================================

## Konsistensi
```{r}
set.seed(123) 
```

## K-Means dengan 3 cluster
```{r}
km_car <- kmeans(car_scaled, centers = 3, nstart = 25)
km_car
table(km_car$cluster)
```

## Tambahkan hasil cluster ke data
```{r}
hasil_kmeans <- data.frame(car_data, Cluster = km_car$cluster)
head(hasil_kmeans)
```

## Visualisasi cluster
```{r}
fviz_cluster(km_car, data = car_scaled,
             ellipse.type = "norm",
             geom = "point",
             main = "K-Means Clustering (Car Dataset)")
```
             

# ==============================================
# K-MEDOIDS (PAM) CLUSTERING
# ==============================================

## PAM (Partitioning Around Medoids)
```{r}
pam_car <- pam(car_scaled, k = 3)
pam_car
```

## Tambahkan hasil cluster ke data
```{r}
hasil_pam <- data.frame(car_data, Cluster = pam_car$clustering)
head(hasil_pam)
table(pam_car$clustering)
```

## Visualisasi hasil cluster
```{r}
fviz_cluster(pam_car, geom = "point",
             main = "K-Medoids Clustering (Car Dataset)")
```

# ==============================================
# PENJELASAN HASIL
# ==============================================



Berdasarkan jarak (distance) pada dendrogram, terlihat loncatan besar antara kelompok pada jarak sekitar 20–25, yang menunjukkan bahwa pemisahan paling alami terjadi pada 3 cluster. Setiap cluster mengelompokkan mobil berdasarkan kemiripan fitur numerik, yaitu horsepower, engine-size, curb-weight, dan price.


Makna dari Tiap Cluster: 

[Cluster 1] mobil dengan kapasitas mesin kecil, horsepower rendah, dan harga relatif murah (mobil ekonomi).

[Cluster 2] mobil dengan spesifikasi menengah, engine-size dan horsepower sedang, serta harga menengah (mobil keluarga/mid-range).

[Cluster 3] mobil dengan spesifikasi tinggi, bobot besar (curb-weight tinggi), dan harga mahal (mobil premium atau sport).


Kesimpulan:

Clustering berhasil mengelompokkan mobil berdasarkan karakteristik performa dan harga.
Visualisasi dendrogram menunjukkan bahwa semakin besar jarak antar cluster, semakin berbeda pula spesifikasi kendaraan dalam kelompok tersebut. 
Hasil ini bisa digunakan untuk analisis segmentasi pasar otomotif, misalnya menentukan kategori mobil berdasarkan daya beli konsumen atau strategi pemasaran yang sesuai.